臺灣高等法院臺中分院刑事判決　　　　 96年度上易字第308號
上　訴　人
即　被　告　甲○○
上列上訴人因重利案件，不服臺灣臺中地方法院95年度易字第
2020號中華民國95年12月12日第一審判決（起訴案號：臺灣臺中
地方法院檢察署95年度偵字第13508號），提起上訴，本院判決
如下：
    主  文
上訴駁回。
    事  實
一、甲○○前在臺中市○○區○○路4段152號之豐裕汽車修配廠
    內，經由該廠負責人杜宏元介紹，認識乙○○，於民國（下
    同）95年1月27日，乙○○又於上址遇到甲○○，即以因過
    年家中需錢花用為由，向甲○○借款，不料，甲○○竟基於
    重利之犯意，乘乙○○急需用錢之際，約定以10天為1期，
    每借貸新臺幣（下同）1萬元，每期收取利息1千元，交付借
    款時先預扣第一期利息之方式，貸予乙○○5萬元，乙○○
    實際拿取4萬5千元，甲○○並要求乙○○簽立面額15萬元之
    本票1紙，並質押登記在柯淑貞名下而交給乙○○使用之車
    牌號碼0900－HY號自用小客車的行車執照及簽立該車之汽車
    買賣合約書，以擔保清償清償借款及利息，藉此取得週年利
    率百分之360之與原本顯不相當之重利。乙○○借款後，依
    約需每10日繳納利息5千元，稍有拖欠，甲○○即要求每遲
    付1日，利息要多收2,500元，至95年4月7日，乙○○共已給
    付利息4萬元，因不堪負擔高額利息，遂於95年4月10日拿現
    金1萬元及面額4萬元、發票人為許汝意（已於95年7月4日更
    名為許芷誼）之支票一張交給甲○○，作為清償借款本金5
    萬元之用，且因上開支票提示付款作業需一段時間，故甲○
    ○雖已於當日先將乙○○所簽發面額15萬元之本票還給乙○
    ○，惟乙○○將之置於杜宏元處，交代杜宏元於上開支票提
    示之時間經過後方予撕毀。然上開支票經提示後於95年4 月
    17日退票，甲○○遂再向乙○○催討，乙○○不堪其擾，乃
    於95年4月17日向警方舉發，並由乙○○約甲○○於95年4月
    20日晚間在臺中市○○區○○路、河北路口之7-11便利商店
    門口見面，因上開面額15萬元之支票業經杜宏元撕毀，故由
    乙○○以其名義再簽發票號CH364898（起訴書漏載H）、面
    額15萬元之本票1紙交給甲○○，並於同日晚間8時30分許交
    付現金5千元利息時，當場由警方查獲，扣得票號CH364898
    號、面額15萬元本票1張及現金5千元（現金5千元已發還乙
    ○○）。
二、案經乙○○訴由臺中市警察局移送臺灣臺中地方法院檢察署
    檢察官偵查起訴。
    理  由
一、訊據上訴人即被告甲○○（下稱被告）固坦承透過證人杜宏
    元介紹認識證人乙○○，於上揭時地借款5萬元予乙○○，
    並由乙○○提供自用小客車之行車執照及簽立該車之汽車買
    賣合約書，以擔保清償清償借款及利息，嗣後並由乙○○簽
    發面額15萬元之本票1紙交給其等情不諱，惟矢口認有何重
    利犯行，辯稱：乙○○在豐裕汽車修配廠時，只說要借款5
    萬元，伊要求需有擔保，乙○○就提供自用小客車的行車執
    照質押，並簽立該車之買賣合約書，且簽發1張面額5萬元之
    本票，當時並無約定利息，乙○○自行表示待還款時要請其
    吃飯，但當天晚間7、8時許，乙○○又與1位真實姓名年籍
    均不詳之成年男子一起到伊位於臺中市○區○○○路280巷
    21弄3號住處，再向其借款10萬元，並簽發1張面額15萬元本
    票，伊就將乙○○於當日白天簽發之面額5萬元本票撕毀，
    乙○○借款後，第一次還款4、5萬元，第二次還款金額其已
    不記得，這2次還款時間其也忘記了，但這2次共還款10萬元
    ，嗣伊向乙○○催討，於95年4月10日柯淑貞拿了現金1萬元
    及面額4萬元、發票人為許汝意之支票作為清償，惟該張支
    票經提示後退票，因其已將前開面額15萬元之本票丟掉了，
    所以乙○○說要照原先面額再簽發1張面額15萬元之本票；
    苟其有收取每5萬元利息1萬5千元之重利，乙○○既有自用
    小客車可提供擔保，自可向利息較低的汽車借款業者借款，
    何必捨之而向其借款，況乙○○最後若只欠4萬元，如真有
    利息約定，為何當日是收取5千元之利息，而非4千元之利息
    云云。惟查：
  (一)證人乙○○於原審證述：之前在豐裕汽車修配廠與被告交談
    時，知道被告有作放款業務，在95年農曆過年前2天，因家
    裡需要用錢，但過年前不容易向朋友借款，其本來也欲以車
    牌號碼0900－HY號自用小客車辦理汽車借款，然詢問汽車借
    款公司後，他們均認為該車年份太久而無法貸成，剛好那天
    在豐裕汽車修配廠遇到被告，就向被告商量要借款，被告答
    應借款5萬元等語明確，參以車牌號碼0900－HY號自用小客
    車是82年2月出廠，有行車執照1份在卷供參，至95年1月27
    日即已屆滿13年車齡，殘值甚微，是證人乙○○證述無法以
    該自用小客車辦理汽車借款等語，核與常情相符，顯見證人
    乙○○向被告借款時，確因缺錢急用而處於急迫之狀態。從
    而，被告辯稱：乙○○既有自用小客車可提供擔保，自可向
    利息較低的汽車借款業者借款，何必捨之而向其借款云云，
    當屬自行臆測之詞而無可取。
  (二)證人乙○○於原審復結證稱：被告與其約定每1萬元1天收取
    利息1百元，每10天1期，其借款5萬元每10天利息就是5千元
    ，取款時，預扣1期5千元之利息，實拿4萬5千元，被告並要
    求其簽立面額15萬元之本票1紙，並質押登記在柯淑貞名下
    而交給其使用之車牌號碼0900－HY號自用小客車的行車執照
    及簽立該車之汽車買賣合約書，以擔保清償清償借款及利息
    等情綦詳，並有被告於原審審理時當庭提出之上開自用小客
    車行車執照、汽車買賣合約書各1份存卷足憑，審之汽車買
    賣合約書所載定金金額為5萬元，且證人杜宏元於原審亦證
    述：其知道乙○○跟甲○○在其位於臺中市○○區○○路4
    段152號汽車修配廠借款，印象中借款金額為5萬元等情屬實
    ，足徵證人乙○○於95年1月27日在臺中市○○區○○路4段
    152號當僅向被告借款5萬元無訛，且衡情證人乙○○係借款
    人，與被告並無怨隙，其雖指證被告收取重利，惟民事上仍
    須返還向被告借貸之款項，又倘證人乙○○所述不實，尚須
    負偽證重責，當無設詞誣陷被告之必要，是證人乙○○上開
    證述，應堪採信。再證人乙○○向被告借款本金5萬元，每
    10日1期，第一期利息5千元先行預扣等情，已如前述，利率
    已達週年利率百分之360（計算式：5000X3/50000X12=360/
    100），是此收取之利息屬於重利，其理甚明。
  (三)又證人乙○○不僅否認曾簽發面額5萬元之本票交給被告，
    且於原審證述並無於當晚再至被告上址住處向被告借款10萬
    元之情事，而被告就當晚借款10萬元之辯解，尚無舉證以明
    ，況觀之被告就證人乙○○借款之清償情形辯稱為：第一次
    還款4、5萬元，第二次還款金額已不記得，這二次還款時間
    都忘記了，但這2次共還款10萬元云云，則從被告就還款之
    次數、詳細金額均含糊其詞，足見此係臨訟編纂之詞，其空
    言證人乙○○於95年1月27日晚間尚向其借款10萬元云云，
    即難遽採。被告復辯稱：其借款給乙○○，並無約定利息，
    乙○○自行表示待還款時要請其吃飯云云，惟參以被告於原
    審坦認：其本來有請杜宏元作保，但杜宏元不願意，所以其
    本來不願意借錢給乙○○等情，考之依一般民間非銀行業者
    亦無親友關係之地下錢莊借貸慣例，均有預扣利息，為公眾
    週知之事，而被告與證人乙○○並無親密情誼，當無可能無
    息借貸予證人乙○○。而被告前曾於94年1、2月間，貸款與
    案外人王薏雯，收取每萬元每期1千元利息，並預扣第一期
    利息之行為，業於原審另案95年度易字第61號刑事案件與檢
    察官進行認罪協商，願受有期徒刑2月之判決確定等情，有
    臺灣高等法院被告前案紀錄表、上開刑事判決各1份在卷可
    佐，足見被告對放貸之事甚為專業，對一般民間非親友關係
    之地下錢放貸方式係預扣利息一節自知之甚詳，衡情證人乙
    ○○向被告借款，2人非親非故，而證人乙○○所述被告有
    預扣利息一節，與一般社會常情較為相符，自以證人乙○○
    所述較堪採信。是被告上開辯稱未收取利息云云，顯係避重
    就輕之詞而無可採。
　(四)再者，被告係貸款人，對於利息之收取當主動權，借款人當
  　無置喙之餘地。而證人乙○○、柯淑貞於95年4月10日拿取
    現金1萬元及面額4萬元、發票人為許汝意之支票給被告，作
    為清償借款本金5萬元，因支票提示付款作業需一段時間，
    故被告先將證人乙○○所簽發面額15萬元之本票還給證人乙
    ○○，由證人乙○○持以置於證人杜宏元處，交代證人杜宏
    元於上開支票提示之時間經過後方予撕毀，而證人杜宏元將
    該張本票撕毀後，上開支票才退票一節，業經證人乙○○、
    柯淑貞、杜宏元於原審證述明確，且有該張支票之退票理由
    單1紙存卷可按，顯見於95年4月20日為警查獲時，證人乙○
    ○尚未清償之本金僅有4萬元；又被告為警查獲時，確自證
    人乙○○處收受現金5千元等情，有贓物認領保管單1份、照
    片6張附卷可證，可知被告於95年4月20日收取之5千元，當
    係其要求證人乙○○應給付之利息無誤，且證人乙○○就應
    給付利息之數額應無決定權。是縱證人乙○○於95年4月20
    日給付之金額為現金5千元，而非4千元，亦難以此推論被告
    貸予證人乙○○金錢無收取利息。綜上所述，被告所辯均乏
    憑據而無可採。應認證人乙○○所為證述，較符實情。本案
    事證明確，被告上開犯行，洵堪認定。
二、被告行為後，刑法業於94年2月2日修正公布，於95年7月1日
    施行。按行為後法律有變更者，適用行為時之法律，但行為
    後之法律有利於行為人者，適用最有利於行為人之法律，修
    正後即現行刑法第2條第1項訂有明文。而刑法第344條之普
    通重利罪，其罰金刑之法定刑原為得科銀元1千元以下罰金
    ，因罰金罰鍰提高標準條例第1項前段規定，提高為10倍，
    為得科銀元1萬元以下罰金。而依修正後刑法施行法第1條之
    1規定：「（第1項）中華民國94年1月7日刑法修正施行後，
    刑法分則編所定罰金之貨幣單位為新臺幣。（第2項）94年1
    月7日刑法修正時，刑法分則編未修正之條文定有罰金者，
    自94年1月7日刑法修正施行後，就其所定數額提高為30倍。
    但72年6月26日至94年1月7日新增或修正之條文，就其所定
    數額提高為3倍」，及刑法第33條第5款修正為：「主刑之種
    類如下：五罰金：新臺幣1千元以上，以百元計算之」等規
    定觀之，依修正後之法律，刑法第344條之普通重利罪所得
    科處之罰金刑最高額為新臺幣3萬元、最低額為新臺幣1千元
    ，然依被告行為時即修正前刑法第33條第5款規定之罰金最
    低額銀元1元，並提高10倍計算，前開罰金刑，最高額為銀
    元1萬元，最低額為銀元10元，若乘以3倍而換算為新臺幣，
    最高額雖與新法同為新臺幣3萬元，然最低額僅為新臺幣30
    元。因此，比較上述修正前、後之刑罰法律，自以被告行為
    時關於科處罰金刑之法律較有利於被告，自應適用其行為時
    之法律，即修正前刑法之相關規定及予以論處。
三、核被告所為，係犯刑法第344條之普通重利罪。原審依據上
    述理由，適用刑法第2條第1項前段、第344條、第33條第5款
　　（修正前）、第41條第1項前段（修正前）、第38條第1項第
    3款（修正前），罰金罰鍰提高標準條例第1條前段、第2條
    （修正前），並審酌被告前已有重利前科，甫於原審另案行
    認罪協商程序而與檢察官達成有期徒刑2月之刑度確定，猶
    不謹言慎行，又乘人急迫之際而盤削重利，使證人乙○○陷
    於經濟困境難以自拔，為一己之私利，不惜觸法，紊亂經濟
    秩序，取得之重利週年利率百分之360，惡性非輕，犯後復
    否認犯行，並無悔意，惟念及被告貸放重利之對象僅有1人
    ，所收取利息共為4萬元，尚非鉅額等一切情狀，量處被告
    有期徒刑6月之刑。又以刑法第41條第1項前段亦有修正，修
    正前刑法第41條第1項前段、罰金罰鍰提高標準條例第2條（
    現已刪除）之規定，有期徒刑、拘役易科罰金之折算標準，
    原以銀元1百元、2百元、3百元折算1日，經折算為新臺幣後
    ，應以新臺幣3百元、6百元、9百元折算1日，而刑法第41條
    第1項前段修正後，則規定為以新臺幣1千元、2千元或3千元
    折算1日，此因屬科刑規範事項之變更，其折算標準為裁判
    時所應諭知，自有就新舊法規定比較之必要，經比較新舊法
    結果，以被告行為時關於易科罰金之規定，較有利於被告【
    按定易科罰金之折算標準，係屬科刑規範事項，非屬最高法
    院95年5月23日95年第八次刑庭會議決議第一之(四)則所定，
    比較新舊法應就罪刑有關之共犯、未遂犯、想像競合犯、牽
    連犯、連續犯、結合犯，以及累犯加重、自首減輕暨其他法
    定加減原因（如身分加減）與加減例等一切情形，綜其全部
    罪刑之結果而為比較之情形，其既非屬法律適用之情形，即
    無與之綜合比較之適用。】。故本案應依修正前刑法第41條
    第1項前段及修正刪除前罰金罰鍰提高標準條例第2條之規定
    ，對被告諭知易科罰金之折算標準。又敘明警方於95年4月
    20 日晚間8時30分許查扣得之票號CH364898、面額15萬元之
    本票1紙，與被告貸與之金額顯不相當，非屬被告之借款擔
    保或債權憑證，係屬被告犯罪所得之物，應依刑法第38條第
    1 項第3款宣告沒收；另車牌號碼0900－HY號自用小客車的
    行車執照、汽車買賣合約書，據被告及證人乙○○供稱係證
    人乙○○交付被告作為擔保之用，於證人乙○○返還本金時
    將一併返還，是該等物品非為被告所有，非屬必要沒收之物
    ，不另為沒收之諭知。核其認事用法俱無不當，量刑亦稱允
    洽，被告猶執陳詞否認犯罪而提起上訴，非有理由，應駁回
    其上訴。
據上論斷，應依刑事訴訟法第368條，判決如主文。
本案經檢察官丙○○到庭執行職務。
中　　華　　民　　國　　96　　年　　4 　　月　　25　　日
            刑事第七庭    審判長法　官  林  榮  龍
                                法　官  鄭  永  玉
                                法　官  江  錫  麟
上列正本證明與原本無異。
不得上訴。
                                書記官  劉  建  智
中　　華　　民　　國　　96　　年　　4 　　月　　25　　日
附錄本案論罪科刑法條
刑法第344條：
  乘他人急迫、輕率或無經驗貸以金錢或其他物品，而取得與原
  本顯不相當之重利者，處1年以下有期徒刑、拘役或科或併科1
  千元以下罰金。
